ACORDAO-COMPLETO-2540641

ACÓRDÃO 10430/2022 ATA 42/2022 - PRIMEIRA CÂMARA

VISTOS, relatados e discutidos estes autos de tomada de contas especial instaurada pelo Ministério da Agricultura, Pecuária e Abastecimento, em desfavor do Instituto de Livre Iniciativa Social - Instituto Lins e do Sr. Waldyr Duarte Junior, Presidente da entidade, em decorrência da não comprovação da aplicação dos recursos repassados por meio do Convênio 56/2014, que teve por objeto a "capacitação em larga escala de pescadores artesanais para oportunidades de desenvolvimento de novas alternativas para a produção de pescado oriundo da aqüicultura.",
ACORDAM os Ministros do Tribunal de Contas da União, reunidos em Sessão da Primeira Câmara, em:
9.1. considerar revéis o Sr. Waldyr Duarte Junior (CPF XXX.753.136-XX) e o Instituto de Livre Iniciativa Social - Instituto Lins (CNPJ 05.762.101/0001-13) , para todos os efeitos, nos termos do art. 12, § 3º, da Lei 8.443/1992;
9.2. julgar irregulares as contas do Sr. Waldyr Duarte Junior (CPF XXX.753.136-XX) e do Instituto de Livre Iniciativa Social - Instituto Lins (CNPJ 05.762.101/0001-13) , com fundamento nos arts. 1º, inciso I, 16, inciso III, alíneas "b" e "c", §2º, 19, caput, e 23, inciso III, da Lei 8.443/1992, condenando-os solidariamente ao pagamento da importância a seguir especificada e fixando-lhes o prazo de 15 dias para que comprovem perante este Tribunal, em respeito ao art. 214, inciso III, alínea "a", do RI/TCU, o recolhimento da dívida aos cofres do Tesouro Nacional, atualizada monetariamente e acrescida de juros de mora calculados a partir da data indicada até a data do efetivo recolhimento e com o abatimento de valores acaso já satisfeitos, nos termos da legislação vigente: 
	Data de ocorrência
	Valor histórico (R$) 

	31/12/2014
	1.930.444,79

9.3. aplicar ao Sr. Waldyr Duarte Junior (CPF XXX.753.136-XX) e ao Instituto de Livre Iniciativa Social - Instituto Lins (CNPJ 05.762.101/0001-13) , individualmente, a multa prevista no art. 57 da Lei 8.443/1992 c/c o art. 267 do RI/TCU, nos valores de R$ 150.000,00, fixando-lhes o prazo de 15 dias, a partir das notificações, para que, nos termos do art. 214, inciso III, alínea "a", do RI/TCU, comprovem perante este Tribunal o recolhimento aos cofres do Tesouro Nacional do valor atualizado monetariamente desde a data deste Acórdão até a data do efetivo recolhimento, se for pago após o vencimento, na forma da legislação em vigor; 
9.4. autorizar, desde logo, a cobrança judicial das dívidas nos termos do art. 28, inciso II, da Lei 8.443/1992 c/c o art. 219, inciso II, do RI/TCU, caso não atendidas as notificações;
9.5. enviar cópia deste Acórdão aos responsáveis e ao Ministério da Agricultura, Pecuária e Abastecimento, para ciência, bem como à Procuradoria da República no Distrito Federal, nos termos do § 3º do art. 16 da Lei 8.443/1992, para adoção das medidas que considere cabíveis.

Tomada de contas especial instaurada pelo Ministério da Agricultura, Pecuária e Abastecimento, em decorrência da não comprovação da aplicação dos recursos repassados por meio de Convênio, que teve por objeto a capacitação em larga escala de pescadores artesanais para oportunidades de desenvolvimento de novas alternativas para a produção de pescado oriundo da aqüicultura.

Primeira Câmara

Ministério da Agricultura, Pecuária e Abastecimento.

3. Responsáveis: Waldyr Duarte Junior (CPF XXX.753.136-XX) e Instituto de Livre Iniciativa Social - Instituto Lins (CNPJ 05.762.101/0001-13).

13.1. Ministros presentes: Walton Alencar Rodrigues (Presidente), Benjamin Zymler e Vital do Rêgo.
13.2. Ministro-Substituto convocado: Weder de Oliveira.
13.3. Ministro-Substituto presente: Augusto Sherman Cavalcanti (Relator).

AUGUSTO SHERMAN

Adoto, como relatório, a instrução elaborada no âmbito da Secretaria de Controle Externo de Tomada de Contas Especial (Secex/TCE) , que foi endossada pelo corpo dirigente da unidade e pelo representante do Ministério Público (peças 61-64) :
"INTRODUÇÃO
1.	Cuidam os autos de tomada de contas especial instaurada por Ministério da Agricultura, Pecuária e Abastecimento, em desfavor de Waldyr Duarte Junior (CPF: XXX.753.136-XX) e Instituto de Livre Iniciativa Social - Instituto Lins (CNPJ: 05.762.101/0001-13) , em razão da omissão no dever de prestar contas realizadas por meio do Convênio 00056/2014, registro Siafi 814384 (peça 1) , firmado entre o Ministério da Agricultura, Pecuária e Abastecimento e o Instituto de Livre Iniciativa Social - Instituto Lins, tendo por objeto a 'Capacitação em larga escala de pescadores artesanais para oportunidades de desenvolvimento de novas alternativas para a produção de pescado oriundo da aqüicultura.'.
HISTÓRICO
2.	Em 19/6/2019, com fundamento na IN/TCU 71/2012, alterada pela IN/TCU 76/2016 e DN/TCU 155/2016, o dirigente do Ministerio da Agricultura, Pecuária e Abastecimento autorizou a instauração da tomada de contas especial (peça 9) . O processo foi registrado no sistema e-TCE como número 2281/2020.
3.	O Convênio 00056/2014, registro Siafi 814384, foi firmado no valor de R$ 4.343.475,00, sendo R$ 4.200.000,00 à conta do concedente e R$ 143.475,00 referentes à contrapartida do convenente. Teve vigência de 18/12/2014 a 30/11/2015, com prazo para apresentação da prestação de contas em 30/12/2015. Os repasses efetivos da União totalizaram R$ 1.930.444,79 (peça 7) .
4.	A prestação de contas e complementações enviadas foram analisadas por meio dos documentos constantes nas peças 10, 12, 21, 25 e 26.
5.	O fundamento para a instauração da tomada de contas especial, conforme consignado na matriz de responsabilização elaborada pelo tomador de contas, foi a constatação da seguinte irregularidade:
Não comprovação da execução física do objeto do convênio.
6.	Os responsáveis arrolados na fase interna foram devidamente comunicados e, diante da ausência de justificativas suficientes para elidir a irregularidade e da não devolução dos recursos, instaurou-se a tomada de contas especial.
7.	No relatório (peça 29) , o tomador de contas concluiu que o prejuízo importaria no valor original de R$ 1.930.444,79, imputando-se a responsabilidade a Waldyr Duarte Junior, na condição de Presidente do ente convenente no período de 30/11/2014 a 4/8/2020, e ao Instituto de Livre Iniciativa Social - Instituto Lins, na condição de convenente.
8.	Em 2/12/2020, a Controladoria-Geral da União emitiu o relatório de auditoria (peça 32) , em concordância com o relatório do tomador de contas. O certificado de auditoria e o parecer do dirigente do órgão de controle interno concluíram pela irregularidade das presentes contas (peças 33 e 34) .
9.	Em 3/2/2021, o ministro responsável pela área atestou haver tomado conhecimento das conclusões contidas no relatório e certificado de auditoria, bem como do parecer conclusivo do dirigente do órgão de controle interno, manifestando-se pela irregularidade das contas, e determinou o encaminhamento do processo ao Tribunal de Contas da União (peça 35) .
10.	Já no âmbito deste Tribunal, a instrução inicial (peça 39) concluiu pela presença de dano ao erário decorrente de irregularidades presentes nos autos, o qual foi atribuído solidariamente ao Instituto de Livre Iniciativa Social e Waldyr Duarte Junior, propondo-se, via de consequência, a citação nos seguintes termos:
- Débito atribuído solidariamente aos responsáveis Waldyr Duarte Junior (CPF: XXX.753.136-XX) e Instituto de Livre Iniciativa Social - Instituto Lins (CNPJ: 05.762.101/0001-13) .
Valor atualizado do débito (sem juros) em 17/5/2021: R$ 2.727.718,49
Cofre credor: Tesouro Nacional.
- Irregularidade 1: não comprovação da execução física do objeto do convênio.
Evidências da irregularidade: documentos técnicos presentes nas peças 1, 10, 12, 21, 25 e 26.
Normas infringidas: art. 37, caput, c/c o art. 70, parágrafo único, da Constituição da República Federativa do Brasil; art. 93, do Decreto-lei 200/1967; art. 66, do Decreto 93.872/1986; Termo de Convênio, cláusula 13ª.
- Responsável Waldyr Duarte Junior:
Conduta: não apresentar elementos que provassem a execução dos itens especificados no plano de trabalho e pagos com recursos do convênio.
Nexo de causalidade: a não apresentação de elementos que comprovassem a execução dos itens especificados no plano de trabalho resultou na presunção de dano ao erário.
Culpabilidade: não há excludentes de ilicitude, de culpabilidade e de punibilidade; é razoável supor que o responsável tinha consciência da ilicitude de sua conduta; era exigível conduta diversa da praticada, qual seja, comprovar por meio de elementos hábeis a efetiva execução de todos os itens especificados no plano de trabalho.
- Responsável Instituto de Livre Iniciativa Social - Instituto Lins:
Conduta: não apresentar elementos que provassem a execução dos itens especificados no plano de trabalho e pagos com recursos do convênio.
Nexo de causalidade: a não apresentação de elementos que comprovassem a execução dos itens especificados no plano de trabalho resultou na presunção de dano ao erário.
Culpabilidade: não há excludentes de ilicitude, de culpabilidade e de punibilidade; é razoável supor que o administrador responsável pela pessoa jurídica tinha consciência da ilicitude de sua conduta; era exigível conduta diversa da praticada, qual seja, comprovar por meio de elementos hábeis a efetiva execução de todos os itens especificados no plano de trabalho. Ressalte-se que a análise da boa-fé relativa a pessoa jurídica de direito privado é realizada considerando as condutas de seus administradores, uma vez que os atos destes obrigam a pessoa jurídica, desde que exercidos nos limites dos poderes definidos no ato constitutivo do ente, nos termos do art. 47 do Código Civil (Acórdão 1723/2016-TCU-Plenário, Ministro-Relator Raimundo Carrero) .
- Irregularidade 2: não comprovação da execução financeira do objeto do convênio.
Evidências da irregularidade: documentos técnicos presentes nas peças 1, 10, 12, 20, 21, 25 e 26.
Normas infringidas: Art. 37, caput, c/c o art. 70, parágrafo único, da Constituição Federal de 1988; art. 93, do Decreto-lei 200, de 25 de fevereiro de 1967; art. 50, §3º, da Portaria Interministerial 127/2008, e Termo do Convênio, cláusula 13ª.
- Responsável Waldyr Duarte Junior:
Conduta: não comprovar o nexo de causalidade entre os recursos transferidos e as despesas efetuadas.
Nexo de causalidade: a não apresentação de documentos que comprovassem a execução financeira dos itens previstos no plano de trabalho resultou na presunção de dano ao erário.
Culpabilidade: não há excludentes de ilicitude, de culpabilidade e de punibilidade; é razoável supor que o responsável tinha consciência da ilicitude de sua conduta; era exigível conduta diversa da praticada, qual seja, comprovar por meio de documentos a efetiva execução financeira de todos os itens previstos no plano de trabalho.
- Responsável Instituto de Livre Iniciativa Social - Instituto Lins:
Conduta: não comprovar o nexo de causalidade entre os recursos transferidos e as despesas efetuadas.
Nexo de causalidade: a não apresentação de elementos que comprovassem a execução financeira dos itens previstos no plano de trabalho resultou na presunção de dano ao erário.
Culpabilidade: não há excludentes de ilicitude, de culpabilidade e de punibilidade; é razoável supor que o administrador responsável pela pessoa jurídica tinha consciência da ilicitude de sua conduta; era exigível conduta diversa da praticada, qual seja, comprovar por meio de elementos hábeis a efetiva execução financeira de todos os itens especificados no plano de trabalho. Ressalte-se que a análise da boa-fé relativa a pessoa jurídica de direito privado é realizada considerando as condutas de seus administradores, uma vez que os atos destes obrigam a pessoa jurídica, desde que exercidos nos limites dos poderes definidos no ato constitutivo do ente, nos termos do art. 47 do Código Civil (Acórdão 1723/2016-TCU-Plenário, Ministro-Relator Raimundo Carrero) .
11.	Autorizadas as sobreditas medidas em 19/5/2021 (peças 40-41) , as devidas comunicações processuais (peças 44-45) foram recebidas (peças 46-47) nos endereços dos responsáveis identificados nas bases de dados disponíveis ao Tribunal (peças 42-43) .
12.	Nada obstante a informação dando conta que as providências inerentes às comunicações processuais foram concluídas (peça 48) , verificou-se a necessidade de realização de nova citação do Instituto Lins no mencionado endereço onde fora notificado na fase interna da TCE (peça 49-51) .
13.	Endereçadas novas notificações ao mencionado Instituto, as comunicações processuais realizadas no processo estão sintetizadas no quadro seguinte.
	Comunicação
	Peça
	Destinatário
	Origem do endereço
	Data da ciência ou motivo da devolução
	Peça da ciência

	Ofício 27387/2021-Secomp-4
	44
	Waldyr Duarte Junior
	Receita Federal
	12/06/2021
	47

	Ofício 27386/2021-Secomp-4
	45
	Instituto de Livre Iniciativa Social - Instituto Lins
	Receita Federal
	04/06/2021
	46

	Ofício 44046/2021-Secomp-4
	52
	Instituto de Livre Iniciativa Social - Instituto Lins
	Receita Federal
	Mudou-se
	Não houve

	Ofício 55116/2021-Secomp-4
	55
	Instituto de Livre Iniciativa Social - Instituto Lins
	Receita Federal
	13/10/2021
	56

	Edital 0276/2022-Secomp-4
	58
	Instituto de Livre Iniciativa Social - Instituto Lins
	Receita Federal
	24/02/2022
	59

14.	Transcorrido o prazo regimental, os responsáveis permaneceram silentes, caracterizando suas revelias, nos termos do art. 12, § 3º, da Lei 8.443/1992.
ANÁLISE DOS PRESSUPOSTOS DE PROCEDIBILIDADE DA IN/TCU 71/2012
Avaliação de Viabilidade do Exercício do Contraditório e Ampla Defesa
15.	Verifica-se que não houve o transcurso de mais de dez anos desde o fato gerador sem que tenha havido a notificação dos responsáveis pela autoridade administrativa federal competente (art. 6º, inciso II, c/c art. 19 da IN/TCU 71/2012, modificada pela IN/TCU 76/2016) , uma vez que o fato gerador da irregularidade sancionada ocorreu em 31/12/2015, e os responsáveis foram notificados sobre as irregularidades pela autoridade administrativa competente conforme abaixo:
	- Waldyr Duarte Junior, por meio do ofício acostado à peça 18, recebido em 9/6/2020, conforme AR (peça 19) .
	- Instituto de Livre Iniciativa Social - Instituto Lins, por meio do ofício acostado à peça 23, recebido em 9/6/2020, conforme AR (peça 24) .
Valor de Constituição da TCE 	
16.	Verifica-se, ainda, que o valor atualizado do débito apurado (sem juros) em 1/1/2017 é de R$ 2.288.542,30, portanto superior ao limite mínimo de R$ 100.000,00, na forma estabelecida conforme os arts. 6º, inciso I, e 19 da IN/TCU 71/2012, modificada pela IN/TCU 76/2016.
OUTROS PROCESSOS/DÉBITOS NOS SISTEMAS DO TCU COM OS MESMOS RESPONSÁVEIS
17.	Informa-se que não foi encontrado débito imputável aos responsáveis em outros processos em curso no Tribunal.
18.	A tomada de contas especial está, assim, devidamente constituída e em condição de ser instruída.
EXAME TÉCNICO			
Da validade das notificações
19.	Preliminarmente, cumpre tecer breves considerações sobre a forma como são realizadas as comunicações processuais no TCU. A esse respeito, destacam-se o art. 179, do Regimento Interno do TCU (Resolução 155, de 4/12/2002) e o art. 4º, inciso III, § 1º, da Resolução TCU 170, de 30 de junho de 2004, in verbis:
Art. 179. A citação, a audiência ou a notificação, bem como a comunicação de diligência, far se-ão:
I - mediante ciência da parte, efetivada por servidor designado, por meio eletrônico, fac-símile, telegrama ou qualquer outra forma, desde que fique confirmada inequivocamente a entrega da comunicação ao destinatário;
II - mediante carta registrada, com aviso de recebimento que comprove a entrega no endereço do destinatário;
III - por edital publicado no Diário Oficial da União, quando o seu destinatário não for localizado
 (...) 
Art. 3º As comunicações serão dirigidas ao responsável, ou ao interessado, ou ao dirigente de órgão ou entidade, ou ao representante legal ou ao procurador constituído nos autos, com poderes expressos no mandato para esse fim, por meio de:
I - correio eletrônico, fac-símile ou telegrama;
II - servidor designado;
III - carta registrada, com aviso de recebimento;
IV - edital publicado no Diário Oficial da União, quando o seu destinatário não for localizado, nas hipóteses em que seja necessário o exercício de defesa.
Art. 4º. Consideram-se entregues as comunicações:
I - efetivadas conforme disposto nos incisos I e II do artigo anterior, mediante confirmação da ciência do destinatário;
II - realizadas na forma prevista no inciso III do artigo anterior, com o retorno do aviso de recebimento, entregue comprovadamente no endereço do destinatário;
III - na data de publicação do edital no Diário Oficial da União, quando realizadas na forma prevista no inciso IV do artigo anterior.
§ 1º O endereço do destinatário deverá ser previamente confirmado mediante consulta aos sistemas disponíveis ao Tribunal ou a outros meios de informação, a qual deverá ser juntada ao respectivo processo.
 (...) 
20.	Bem se vê, portanto, que a validade da citação via postal não depende de que o aviso de recebimento seja assinado pelo próprio destinatário da comunicação, o que dispensa, no caso em tela, a entrega do AR em 'mãos próprias'. A exigência da norma é no sentido de o Tribunal verificar se a correspondência foi entregue no endereço correto, residindo aqui a necessidade de certeza inequívoca. 
21.	Não é outra a orientação da jurisprudência do TCU, conforme se verifica dos julgados a seguir transcritos:
São válidas as comunicações processuais entregues, mediante carta registrada, no endereço correto do responsável, não havendo necessidade de que o recebimento seja feito por ele próprio (Acórdão 3648/2013-TCU-Segunda Câmara, Relator José Jorge) ;
É prescindível a entrega pessoal das comunicações pelo TCU, razão pela qual não há necessidade de que o aviso de recebimento seja assinado pelo próprio destinatário. Entregando se a correspondência no endereço correto do destinatário, presume-se o recebimento da citação. (Acórdão 1019/2008-TCU-Plenário, Relator Benjamin Zymler) ;
As comunicações do TCU, inclusive as citações, deverão ser realizadas mediante Aviso de Recebimento - AR, via Empresa Brasileira de Correios e Telégrafos, bastando para sua validade que se demonstre que a correspondência foi entregue no endereço correto. (Acórdão 1526/2007-TCU-Plenário, Relator Aroldo Cedraz) .
22.	A validade do critério de comunicação processual do TCU foi referendada pelo Supremo Tribunal Federal, nos termos do julgamento do MS-AgR 25.816/DF, por meio do qual se afirmou a desnecessidade da ciência pessoal do interessado, entendendo-se suficiente a comprovação da entrega do 'AR' no endereço do destinatário:
Ementa: agravo regimental. Mandado de segurança. Desnecessidade de intimação pessoal das decisões do tribunal de contas da união. art. 179 do regimento interno do TCU. Intimação do ato impugnado por carta registrada, iniciado o prazo do art. 18 da lei nº 1.533/51 da data constante do aviso de recebimento. Decadência reconhecida. Agravo improvido.
O envio de carta registrada com aviso de recebimento está expressamente enumerado entre os meios de comunicação de que dispõe o Tribunal de Contas da União para proceder às suas intimações.
O inciso II do art. 179 do Regimento Interno do TCU é claro ao exigir apenas a comprovação da entrega no endereço do destinatário, bastando o aviso de recebimento simples.
Da revelia dos responsáveis Waldyr Duarte Junior (CPF: XXX.753.136-XX) e Instituto de Livre Iniciativa Social - Instituto Lins (CNPJ: 05.762.101/0001-13) 
23.	No caso vertente, a citação dos responsáveis se deu em endereços provenientes da base de dados da Receita Federal do Brasil, sistema custodiado pelo TCU (peças 42, 43, 54 e 57) . A entrega dos ofícios citatórios nesses endereços ficou comprovada (peças 46, 47 e 56) . Houve ainda a citação do Instituto Lins por intermédio de edital (peças 58-59) 
24.	Nos processos do TCU, a revelia não leva à presunção de que seriam verdadeiras todas as imputações levantadas contra os responsáveis, diferentemente do que ocorre no processo civil, em que a revelia do réu opera a presunção da verdade dos fatos narrados pelo autor (Acórdão 1009/2018-TCU-Plenário, Relator Ministro Bruno Dantas; 2369/2013-TCU-Plenário e 2449/2013-TCU-Plenário, ambos relatados pelo Ministro Benjamin Zymler) . Dessa forma, a avaliação da responsabilidade do agente não pode prescindir da prova existente no processo ou para ele carreada.
25.	Ao não apresentar suas defesas, os responsáveis deixaram de produzir prova da regular aplicação dos recursos sob sua responsabilidade, em afronta às normas que impõem aos gestores públicos a obrigação legal de, sempre que demandados pelos órgãos de controle, apresentar os documentos que demonstrem a correta utilização das verbas públicas, a exemplo do contido no art. 93 do Decreto-Lei 200/1967: 'Quem quer que utilize dinheiros públicos terá de justificar seu bom e regular emprego na conformidade das leis, regulamentos e normas emanadas das autoridades administrativas competentes.'.
26.	Mesmo as alegações de defesa não sendo apresentadas, considerando o princípio da verdade real que rege esta Corte, procurou-se buscar, em manifestações dos responsáveis na fase interna desta Tomada de Contas Especial, a presença de algum elemento que pudesse ser aproveitado a seu favor. 
27.	Entretanto, não se logrou identificar dentre os elementos apresentados na fase interna da TCE algum com aptidão em elidir as irregularidades apontadas.
28.	Tratando-se de processo em que a parte interessada não se manifestou acerca das irregularidades imputadas, não há elementos para que se possa efetivamente aferir e reconhecer a ocorrência de boa-fé na conduta do responsável, podendo este Tribunal, desde logo, proferir o julgamento de mérito pela irregularidade das contas, conforme os termos dos §§ 2º e 6º do art. 202 do Regimento Interno do TCU (Acórdão 2064/2011-TCU-Primeira Câmara, Relator Ministro Ubiratan Aguiar; 6.182/2011-TCU-1ª Câmara, Relator Ministro Weber de Oliveira; 4.072/2010-TCU-1ª Câmara, Relator Ministro Valmir Campelo; 1.189/2009-TCU-1ª Câmara, Relator Ministro Marcos Bemquerer; e 731/2008-TCU-Plenário, Relator Ministro Aroldo Cedraz) . Ressalta-se que a análise da boa-fé relativa a pessoa jurídica de direito privado é realizada considerando as condutas de seus administradores, uma vez que os atos destes obrigam a pessoa jurídica, desde que exercidos nos limites dos poderes definidos no ato constitutivo do ente, nos termos do art. 47 do Código Civil (Acórdão 1723/2016-TCU-Plenário, Ministro-Relator Raimundo Carrero) .
29.	Dessa forma, devem ser os responsáveis Waldyr Duarte Junior e Instituto de Livre Iniciativa Social - Instituto Lins considerados revéis, nos termos do art. 12, § 3º, da Lei 8.443/1992, suas contas serem julgadas irregulares, e condenados ao pagamento do débito apurado, sem prejuízo da aplicação de multa pecuniária.
Prescrição da Pretensão Punitiva
30.	Vale ressaltar que a pretensão punitiva do TCU, conforme Acórdão 1441/2016-TCU-Plenário, Relator Ministro Benjamin Zymler, que uniformizou a jurisprudência acerca dessa questão, subordina-se ao prazo geral de prescrição indicado no art. 205 do Código Civil, que é de dez anos, contado da data de ocorrência da irregularidade sancionada, nos termos do art. 189 do Código Civil, sendo este prazo interrompido pelo ato que ordenar a citação, a audiência ou a oitiva dos responsáveis.
31.	No caso em exame, a perspectiva de aplicação de penalidade aos responsáveis não foi alcançada pelo instituto da prescrição, uma vez que a irregularidade sancionada deu-se em 31/12/2014 e o ato de ordenação da citação ocorreu em 19/5/2021 (peça 41) .
CONCLUSÃO
32.	Em face da análise promovida na seção 'Exame Técnico', verifica-se que os responsáveis Waldyr Duarte Junior e Instituto de Livre Iniciativa Social - Instituto Lins não lograram comprovar a boa e regular aplicação dos recursos, instados a se manifestar, optaram pelo silêncio, configurando a revelia, nos termos do § 3º, do art. 12, da Lei 8.443/1992. Ademais, inexistem nos autos elementos que demonstrem a boa-fé dos responsáveis ou a ocorrência de outras excludentes de culpabilidade.
33.	Verifica-se também que não houve a prescrição da pretensão punitiva, conforme análise já realizada.
34.	Tendo em vista que não constam dos autos elementos que permitam reconhecer a boa-fé dos responsáveis, sugere-se que as suas contas sejam julgadas irregulares, nos termos do art. 202, § 6º, do Regimento Interno do TCU, com a imputação do débito atualizado monetariamente e acrescido de juros de mora, nos termos do art. 202, § 1º do Regimento Interno do TCU, descontado o valor eventualmente recolhido, com a aplicação da multa prevista no art. 57 da Lei 8.443/1992. Ressalta-se que a análise da boa-fé relativa a pessoa jurídica de direito privado é realizada considerando as condutas de seus administradores, uma vez que os atos destes obrigam a pessoa jurídica, desde que exercidos nos limites dos poderes definidos no ato constitutivo do ente, nos termos do art. 47 do Código Civil (Acórdão 1723/2016-TCU-Plenário, Ministro-Relator Raimundo Carrero) .
35.	Por fim, como não houve elementos que pudessem modificar o entendimento acerca das irregularidades em apuração, mantém-se a matriz de responsabilização presente na peça 38.
PROPOSTA DE ENCAMINHAMENTO
36.	Diante do exposto, submetem-se os autos à consideração superior, propondo:
a)	considerar revéis os responsáveis Waldyr Duarte Junior (CPF: XXX.753.136-XX) e Instituto de Livre Iniciativa Social - Instituto Lins (CNPJ: 05.762.101/0001-13) , para todos os efeitos, dando-se prosseguimento ao processo, com fulcro no art. 12, § 3º, da Lei 8.443/1992;
b)	julgar irregulares, nos termos dos arts. 1º, inciso I, 16, inciso III, alíneas b e c, da Lei 8.443/1992, c/c os arts. 19 e 23, inciso III, da mesma Lei, as contas dos responsáveis Waldyr Duarte Junior (CPF: XXX.753.136-XX) e Instituto de Livre Iniciativa Social - Instituto Lins (CNPJ: 05.762.101/0001-13) , condenando-os solidariamente ao pagamento das importâncias a seguir especificadas, atualizadas monetariamente e acrescidas dos juros de mora, calculadas a partir das datas discriminadas até a data da efetiva quitação do débito, fixando-lhes o prazo de quinze dias, para que comprovem, perante o Tribunal, o recolhimento das referidas quantias aos cofres do Tesouro Nacional, nos termos do art. 23, inciso III, alínea 'a', da citada lei, c/c o art. 214, inciso III, alínea 'a', do Regimento Interno do TCU.
	Débito relacionado ao responsável Instituto de Livre Iniciativa Social - Instituto Lins (CNPJ: 05.762.101/0001-13) em solidariedade com Waldyr Duarte Junior (CPF: XXX.753.136-XX) :
	Data de ocorrência
	Valor histórico (R$) 

	31/12/2014
	1.930.444,79

c)	aplicar individualmente aos responsáveis Waldyr Duarte Junior (CPF: XXX.753.136-XX) e Instituto de Livre Iniciativa Social - Instituto Lins (CNPJ: 05.762.101/0001-13) , a multa prevista no art. 57 da Lei 8.443/1992 c/c o art. 267 do Regimento Interno do TCU, fixando-lhes o prazo de quinze dias, a contar da notificação, para que comprovem, perante o Tribunal (art. 214, III, alínea 'a', do Regimento Interno do TCU) , o recolhimento da dívida aos cofres do Tesouro Nacional, atualizada monetariamente desde a data do acórdão que vier a ser proferido por este Tribunal até a data do efetivo recolhimento, se paga após o vencimento, na forma da legislação em vigor;
d)	autorizar, desde logo, a cobrança judicial das dívidas, caso não atendidas as notificações, na forma do disposto no art. 28, inciso II, da Lei 8.443/1992;
e)	autorizar também, desde logo, se requerido, com fundamento no art. 26, da Lei 8.443, de 1992, c/c o art. 217, §1º do Regimento Interno do TCU, o parcelamento da (s) dívida (s) em até 36 parcelas, incidindo, sobre cada parcela, corrigida monetariamente, os correspondentes acréscimos legais, fixando-lhe o prazo de quinze dias, a contar do recebimento da notificação, para comprovar, perante o Tribunal, o recolhimento da primeira parcela, e de trinta dias, a contar da parcela anterior, para comprovar os recolhimentos das demais parcelas, devendo incidir, sobre cada valor mensal, atualizado monetariamente, os juros de mora devidos, no caso do débito, na forma prevista na legislação em vigor, alertando os responsáveis de que a falta de comprovação do recolhimento de qualquer parcela importará o vencimento antecipado do saldo devedor, nos termos do § 2º do art. 217 do Regimento Interno deste Tribunal;
f)	enviar cópia do Acórdão a ser prolatado à Procuradoria da República no Distrito Federal, nos termos do § 3º do art. 16da Lei 8.443/1992, c/c o § 7º do art. 209 do Regimento Interno do TCU, para adoção das medidas cabíveis; e
g)	enviar cópia do Acórdão que vier a ser proferido ao Ministerio da Agricultura, Pecuária e Abastecimento e aos responsáveis, para ciência;
h)	informar à Procuradoria da República no Distrito Federal, ao Ministério da Agricultura, Pecuária e Abastecimento e aos responsáveis que a presente deliberação, acompanhada do Relatório e do Voto que a fundamenta, está disponível para a consulta no endereço www.tcu.gov.br/acordaos, além de esclarecer que, caso requerido, o TCU poderá fornecer sem custos as correspondentes cópias, de forma impressa; e
a)	informar à Procuradoria da República no Distrito Federal que, nos termos do parágrafo único do art. 62 da Resolução TCU 259/2014, os procuradores e membros do Ministério Público credenciados nesta Corte podem acessar os presentes autos de forma eletrônica e automática, ressalvados apenas os casos de eventuais peças classificadas como sigilosas, as quais requerem solicitação formal."
	É o relatório.

não há.

Procurador Rodrigo Medeiros de Lima.

TOMADA DE CONTAS ESPECIAL. CONVÊNIO. CAPACITAÇÃO DE PESCADORES ARTESANAIS. NÃO COMPROVAÇÃO DA EXECUÇÃO FÍSICA E FINANCEIRA DO OBJETO. IMPUGNAÇÃO TOTAL DAS DESPESAS. CITAÇÃO DO INSTITUTO DE LIVRE INICIATIVA SOCIAL - INSTITUTO LINS E DO SEU PRESIDENTE. REVELIA. AUSÊNCIA DE ELEMENTOS CAPAZES DE ELIDIR AS OCORRÊNCIAS APONTADAS. CONTAS IRREGULARES. DÉBITO SOLIDÁRIO. MULTA.

TOMADA DE CONTAS ESPECIAL (TCE)

Secretaria de Controle Externo de Tomada de Contas Especial (SecexTCE).

Em exame tomada de contas especial instaurada pelo Ministério da Agricultura, Pecuária e Abastecimento, em desfavor do Instituto de Livre Iniciativa Social - Instituto Lins e do Sr. Waldyr Duarte Junior, Presidente da entidade, em decorrência da não comprovação da aplicação dos recursos repassados por meio do Convênio 56/2014, que teve por objeto a "capacitação em larga escala de pescadores artesanais para oportunidades de desenvolvimento de novas alternativas para a produção de pescado oriundo da aqüicultura."
Para execução do ajuste, com vigência de 18/12/2014 a 30/11/2015, foram previstos R$ 4.343.475,00, sendo R$ 143.475,00 relativos à contrapartida e R$ 4.200.000,00 em recursos federais, dos quais foram repassados R$ 1.930.444,79, em 29/12/2014.
No âmbito desta Corte, considerando a não comprovação da execução física e financeira do objeto, a SecexTCE promoveu a citação do Instituto Lins e do seu presidente, por não apresentarem os elementos que provassem a execução dos itens especificados no plano de trabalho e pagos com recursos do convênio, bem como por não comprovarem o nexo de causalidade entre os valores transferidos e as despesas efetuadas.
Os responsáveis, todavia, permaneceram silentes. 
Diante da revelia e inexistindo nos autos elementos que permitam concluir pela ocorrência de boa-fé ou de outros excludentes de culpabilidade, a unidade técnica propõe julgar irregulares as contas do Sr. Waldyr Duarte Junior e do Instituto de Livre Iniciativa Social, com fulcro no art. 16, inciso III, alíneas "b" e "c" da Lei 8.443/1992, condená-los solidariamente ao pagamento do valor total repassado (R$ 1.930.444,79) e aplicar individualmente a multa prevista no art. 57 da Lei 8.443/1992.
O Procurador Rodrigo Medeiros de Lima se manifestou de acordo com a proposta.
Anuo, de igual forma, à análise promovida pela unidade técnica, a qual adoto como minha razão de decidir.
As citações foram recebidas nos endereços disponíveis no sistema da Receita Federal (peças 46, 47, 56) e ainda reforçada, no caso do instituto, pela via editalícia (peça 59) .
Passado o prazo fixado sem a apresentação de alegações de defesa ou sem o recolhimento do débito imputado, cabe considerar os responsáveis revéis, nos termos do art. 12, § 3º, da Lei 8.443/1992, dando-se prosseguimento aos autos.
Os elementos constantes do processo, conforme apontado pelo Ministério da Agricultura, Pecuária e Abastecimento, não são suficientes para demonstrar a execução física nem a financeira do convênio, em razão das ocorrências descritas na primeira instrução da unidade técnica (peça 39) :
"21. Irregularidade 1: não comprovação da execução física do objeto do convênio.
 (...) 
	Diante das conclusões a que chegou de fiscalização "in loco" (peça 21) , realizada após a liberação da primeira parcela liberada, e diante da documentação inserida no Siconv, o órgão repassador concluiu pela impossibilidade de comprovação da execução física dos recursos até então repassados em face das seguintes ocorrências (peça 26) :
- funcionamento da entidade convenente em cômodo de imóvel residencial;
- despesas com pagamento de pessoal, serviços de contabilidade, diárias e passagens sem a especificação e/ou comprovação das atividades desenvolvidas;
- bilhetes de passagens sem os comprovantes de embarque;
- ausência de comprovação da aquisição de mídias de DVD;
- despesas com serviços de informática sem a comprovação da entrega dos sistemas desenvolvidos e das capacitações realizadas;
- ausência de formalização da prestação de contas parcial dos recursos repassados;
 (...) 
22. Irregularidade 2: não comprovação da execução financeira do objeto do convênio.
 (...) 
	A execução financeira do convênio não foi comprovada devido a ausência de apresentação de quaisquer tipos de documentos bancárias que comprovassem que as quantias retiradas da conta bancária específica do convênio foram transferidas às empresas fornecedoras/prestadoras de serviços contratadas pela entidade convenente, razão pela qual mereceu a desaprovação do órgão repassador, conforme Parecer Financeiro 78/2015 (peça 12) ."
Sem a demonstração da execução física e do nexo de causalidade, apropriada a responsabilização do Sr. Waldyr Duarte Junior, Presidente da entidade.
Consoante jurisprudência pacífica desta Corte, compete ao gestor dos recursos prestar contas da integralidade das verbas federais recebidas, cabendo-lhe o ônus da prova quanto à boa e regular aplicação dos valores que lhe foram confiados. 
Também a responsabilidade do Instituto de Livre Iniciativa Social - Instituto Lins é questão pacificada neste Tribunal por meio da Súmula 286: 
"A pessoa jurídica de direito privado destinatária de transferências voluntárias de recursos federais feitas com vistas à consecução de uma finalidade pública responde solidariamente com seus administradores pelos danos causados ao erário na aplicação desses recursos."
Assim, não apresentado qualquer elemento apto a elidir as irregularidades apontadas, as contas dos responsáveis devem ser julgadas irregulares, com fulcro no art. 16, inciso III, alíneas "b" e "c", c/c §2º, alínea "b", da Lei 8.443/1992, com condenação solidária ao ressarcimento do valor recebido e aplicação individual da multa prevista no art. 57 da mesma lei. 
Apropriado, ainda, nos termos do art. 16, § 3º, da Lei 8.443/92, dar ciência da deliberação à Procuradoria da República no Distrito Federal para adoção das medidas que considere cabíveis.
Apenas deixo de acolher as propostas de autorizar o parcelamento das dívidas, por entender que essa medida somente deve ser adotada mediante solicitação das partes.
Por fim, diante da recente publicação da Resolução TCU 344/2022, que definiu que prescrevem em cinco anos as pretensões punitiva e de ressarcimento, cabe acrescentar análise a respeito com fundamento nas novas regras aprovadas.
No presente caso, considera-se como termo inicial a data em que as contas deveriam ter sido prestadas, consoante art. 4º, inciso I, do referido normativo, uma vez que, de acordo com os registros constantes do Portal da Transparência, o Convênio 56/2014 (Siafi 814384) permanece "aguardando prestação de contas".
 (https://www.portaldatransparencia.gov.br/convenios/814384?ordenarPor=data&direcao=desc) . 
Também nas peças juntadas ao processo, não se evidencia que houve a apresentação da prestação de contas, tendo as análises sido realizadas a partir da documentação relativa à fase de execução inserida no Siconv.
Portanto, o prazo de prescrição iniciou em 29/01/2016, data limite para prestação de contas (https://voluntarias.plataformamaisbrasil.gov.br/voluntarias/proposta/SelecionarObjeto/SelecionarObjeto.do?destino=EditarDadosProposta) , e foi interrompido, nos termos do art. 5º da Resolução TCU 344/2022, entre outros, em:
8/3/2018, pela Nota Técnica 42/2018-SEI-CGPOP/DEPOP/SAP (peça 25) , a qual concluiu que não foram verificados os elementos que comprovem a execução dos itens adquiridos/pagos referentes à primeira parcela de desembolso e contrapartida, tampouco foram contratados em conformidade com o previsto no Plano de Trabalho;
9/6/2020, pela notificação expedida pelo órgão concedente (peças 18-19) ; e
4/6/2021, 12/6/2021 13/10/2021 e 24/2/2022, pelas citações realizadas pelo TCU (peças 46, 47, 56 e 59) . 
Tendo em vista que, interrompida a prescrição, começa a correr novo prazo a partir do ato interruptivo, bem como que não se verificou paralisação do processo por mais de três anos, não ocorreu a prescrição das pretensões punitiva e de ressarcimento.
Ante o exposto, manifesto-me por que o Tribunal aprove o acórdão que ora submeto à apreciação deste colegiado.
TCU, Sala das Sessões, em 6 de dezembro de 2022.
AUGUSTO SHERMAN CAVALCANTI 
Relator